臺灣高等法院高雄分院民事判決　　　　93年度上更(一)字第20號
上　訴　人　中國石油股份有限公司
法定代理人　郭進財
訴訟代理人　周中臣律師
　　　　　　黃錫耀律師
被 上訴 人　介宏企業有限公司
法定代理人　胡博文
訴訟代理人　陳劍英律師
上列當事人間請求給付工程款事件，上訴人對於民國91年3 月22
日臺灣高雄地方法院89年度訴字第3403號第1 審判決提起上訴，
經最高法院第1 次發回更審，本院於94年6 月1 日言詞辯論終結
，判決如下：
    主    文
原判決廢棄。
被上訴人在第一審之訴及其假執行之聲請均駁回。
第一、二審訴訟費用及發回前第三審訴訟費用由被上訴人負擔。
    事實及理由
一、被上訴人主張：伊分別於民國85年2 月12日、同年9 月25日
    、同年10月間承攬上訴人之「TDA5008 南區配管零星修理工
    程」（下稱系爭TDA5008 工程）、「TDA6002 重油轉化組緊
    急停配管工程」（下稱系爭TDA6002 工程）、「 TDA6005
    重油裂解及轉化處理工場緊急搶修配管工程」（下稱系爭TD
    A6005 工程），上訴人已分別於85年12月3 日、10日、10日
    驗收完成，惟就上開工程分別積欠伊尾款新台幣（下同）45
    萬7517元、87萬7282元、42 萬5218 元，合計176 萬0017元
    。爰本於承攬關係，求為判決上訴人應給付被上訴人176 萬
    0017元，及自起訴狀繕本送達翌日即89年11月9 日起至清償
    日止，按年息百分五計算之利息。
二、上訴人則以：被上訴人對伊雖有176 萬0017元工程尾款債權
    ，惟系爭TDA6002 工程因被上訴人先前錯置管線，致P3209B
    泵浦之16吋進口管線與10吋出口管線間相連接處各留一處缺
    口，而被上訴人封緊該二處缺口卻使用不合規格之眼鏡盲板
    ，且只以4 根螺絲鎖緊固定焊頸法蘭，致伊人員於85年10月
    26日進行引油進入管線系統工作過程中，該焊頸法蘭因高溫
    而鬆脫，管線內之高溫重油外漏並起火，造成伊受有損害，
    伊對被上訴人有損害賠償請求權，伊已於86年2 月1 日向被
    上訴人主張抵銷，並於86年6 月23日以伊所受損害共計 694
    萬9079元，主張與系爭工程尾款債權抵銷。況被上訴人之系
    爭工程尾款請求權已罹於時效而消滅，伊自得拒絕給付等語
    。
三、原審判決上訴人全部敗訴，上訴人於本院聲明：(一)原判決廢
    棄。(二)被上訴人於第一審之訴及假執行之聲請均駁回。被上
    訴人則聲明：上訴駁回。
四、被上訴人主張其分別於85年2 月12日、同年9 月25日、同年
    10月間承攬上訴人之系爭TDA5008 工程、系爭TDA6002 工程
    、系爭TDA6005 工程，上訴人已分別於85年12月3 日、10日
    、10日驗收完成，惟就各工程分別積欠其尾款45萬7517元、
    87萬7282元，42萬5218元，合計176 萬0017元之事實，為被
    上訴人所不爭，堪信為真實。
五、經查：
  (一)按民事訴訟法第253 條規定當事人不得就已起訴之事件，於
    訴訟繫屬中，更行起訴。又原告之訴，起訴是否違背上開規
    定，法院不待當事人之主張，應依職權調查之，如有違背，
    應依民事訴訟法第249 條第1 項第7 款規定，以裁定駁回之
    ，不得就原告之訴為實體上有無理由之裁判。
  (二)本件被上訴人曾於87年2 月13日另案以上訴人所屬大林煉油
    廠（下稱大林煉油廠）為被告，黃清吉為被告之法定代理人
    ，向原審法院起訴主張其分別於85年2 月12日、同年9 月25
    日、同年10月間承攬大林煉油廠之系爭TDA5008 工程、系爭
    TD A6002工程、系爭TDA6005 工程（上開三工程下合稱系爭
    工程），而伊就系爭工程未領工程尾款各為45萬7517元、87
    萬7282元、42萬5218元，合計176 萬0017元，爰請求大林煉
    油廠如數給付，並加計自起訴狀繕本送達翌日起至清償日止
    ，按年息百分之五計算之利息。嗣經原審法院以被上訴人係
    向上訴人承攬系爭工程，被告大林煉油廠就系爭工程，並無
    實施訴訟之權能，而被上訴人僅請求變更被告大林煉油廠之
    法定代理人為陳朝威，並未聲明將被告大林煉油廠變更為上
    訴人等情，認被上訴人對被告大林煉油廠起訴請求給付系爭
    工程款及法定遲延利息，為無理由，而於89年6 月21日以87
    年度訴字第386 號，判決駁回被上訴人之訴確定在案等情，
    雖有上開判決書附卷可稽，惟被上訴人主張其於上開原審87
    年度訴字第386 號事件審理中已聲明變更被告為「中國石油
    股份有限公司」，並經原審法院准許後，於89年6 月7 日經
    辯論終結等語。是設若被上訴人於上開原審87年度訴字第38
    6 號事件已聲明變更被告為上訴人，並屬合法，其原訴已視
    為撤回，法院僅能就其變更之新訴審判，惟原審法院上開87
    年度訴字第386 號事件係就原訴為判決，並非就變更之新訴
    為判決，則變更之新訴應認仍繫屬於原審法院。而本件被上
    訴人於原審之訴，其當事人、訴訟標的及訴之聲明均與被上
    訴人上開原審87年度訴字第386 號事件所變更之新訴相同，
    應屬同一事件，則被上訴人若於上開原審87年度訴字第386
    號事件已合法將被告變更為上訴人，其於原審對上訴人提起
    本件訴訟即屬違背民事訴訟法第253 條規定。是本件首應審
    酌者為：被上訴人於上開原審87年度訴字第386 號事件審理
    中是否已合法變更被告為上訴人而與上訴人言詞辯論終結一
    節。
  (三)查被上訴人於上開原審87年度訴字第386 號事件起訴時雖以
    大林煉油廠為被告，請求給付系爭工程款，惟大林煉油廠收
    受起訴狀繕本及87年3 月3 日言詞辯論通知書後，卻由上訴
    人中國石油股份有限公司委任周中臣律師於87年3 月3 日言
    詞辯論期日代理「中國石油股份有限公司」到庭答辯，並以
    「中國石油股份有限公司」為反訴原告，對被上訴人提起反
    訴，請求被上訴人賠償損害。被上訴人則委任陳劍英律師為
    訴訟代理人到庭辯論。嗣於87年3 月17日仍由周中臣律師代
    理「中國石油股份有限公司」到庭辯論並提出記載「中國石
    油股份有限公司」為本訴被告之民事答辯(一)狀及「中國石油
    股份有限公司」為反訴原告之反訴準備書(一)狀，陳劍英律師
    則代理被上訴人到庭辯論並提出記載「中國石油股份有限公
    司」為反訴原告之民事答辯狀，且當日言詞辯論筆錄並記載
    「原告即反訴被告訴訟代理人請求更正被告即反訴原告之法
    定代理人為陳朝威」。嗣自87年4 月7 日起至89年6 月7 日
    第3 次辯論終結止之共20 次 之言詞辯論期日報到單及言詞
    辯論筆錄上「被告即反訴原告」之當事人名稱均改為「中國
    石油股份有限公司」，「被告即反訴原告之法定代理人」亦
    均改為「陳朝威」，其間言詞辯論期日通知書上「應受送達
    人」亦改為「中國石油股份有限公司訴訟代理人周中臣律師
    」，及被上訴人於87年4 月28日所提民事聲請狀、於88年8
    月18日所提民事準備書狀、88年9 月13日所提民事答辯狀、
    88年11月8 日所提民事準備書狀等均將「被告」、「反訴原
    告」記載為「中國石油股份有限公司」。及周中臣律師所提
    書狀關於「本訴被告」、「被告即反訴原告」亦始終記載為
    「中國石油股份有限公司」。於88年9 月23日亦以「中國石
    油股份有限公司」為「被告即反訴原告」，函請其補送操作
    記事簿。及至88年12月6 日經周中臣律師與陳劍英律師分別
    代理「中國石油股份有限公司」與被上訴人到庭言詞辯論終
    結，原定於同年月27日宣判，惟同日經原審法院裁定再開言
    詞辯論，並指定於89年3 月1 日為言詞辯論，89年3 月1日
    第二次言詞辯論終結，定89年3 月20日宣判，屆期仍裁定再
    開辯論，而該二件再開辯論裁定上「被告即反訴原告」欄均
    記載為「中國石油股份有限公司」。嗣於89年6 月7 日下午
    4 時20分周中臣與陳劍英律師復經通知分別代理「中國石油
    股份有限公司」與被上訴人到庭辯論終結，而於89年6 月21
    日經原審法院以87年度訴字第386 號判決被上訴人對被告大
    林煉油廠之訴敗訴等情，業經本院調閱上開原審87年度訴字
    第386 號案卷查閱明確。綜觀上開原審87年度訴字第38 6號
    審理程序及卷證資料，足認被上訴人於87年3 月17日言詞辯
    論期日即已聲明將被告大林煉油廠變更為中國石油股份有限
    公司、將被告法定代理人變更為陳朝威，兩造並分別委由周
    中臣律師與陳劍英律師為訴訟代理人於歷次言詞辯論期日到
    庭辯論、提出書狀並經辯論終結，原審法院亦以中國石油股
    份有限公司為「被告即反訴原告」而製作期日通知書、補正
    通知函及辯論筆錄甚明。是原審法院上開87年度訴字第386
    號事件顯係就被上訴人變更之新訴（即請求中國石油股份有
    限公司給付系爭工程款）審理並經言詞辯論終結，殊難謂被
    上訴人未聲明將被告變更為中國石油股份有限公司，亦難謂
    原審法院對該訴之變更未為准許，乃原審法院審理上開87年
    度訴字第386 號事件竟對於非當事人亦未經辯論之被告大林
    煉油廠為判決，而未就被上訴人變更之新訴為判決，該變更
    之新訴應認仍繫屬於原審法院。故本件訴訟既與上開另案原
    審87年度訴字第386 號事件變更之新訴屬同一事件，被上訴
    人於本件原審之訴，即屬違背民事訴訟法第253 條禁止更行
    起訴之規定，自非合法，依首開說明，本件原審應以裁定駁
    回其訴。
六、綜上所述，原審未依民事訴法第249 條第1 項第7 款規定，
    以裁定駁回被上訴人之訴，而就實體上判決上訴人應給付被
    上訴人176 萬0017元本息，尚有未洽，上訴意旨指摘原判決
    不當，求予廢棄改判，為有理由，應由本院連同假執行宣告
    部分予以廢棄，並駁回被上訴人在第一審之訴及假執行之聲
    請。至兩造其餘攻擊防禦方法及證據資料，於本件判決之結
    果不生影響，毋遂一論述之必要，併此明。
七、據上論結，本件上訴為有理由，依民事訴訟法第450 條、第
    78條，判決如主文。
中　　華　　民　　國　　94　　年　　6 　　月　　15　　日
                                民事第三庭
                                    審判長法官　 張國彬
                                  　法      官　 鄭月霞
                                  　法      官　 徐文祥
以上正本證明與原本無異。
如對本判決上訴，須於判決送達後20日內向本院提出上訴狀，其
未表明上訴理由者，應於上訴後20日內向本院提出上訴理由書（
均須按他造當事人之人數附繕本）。上訴時應提出委任律師或具
有律師資格之人之委任狀，並依附註條文規定辦理。
中　　華　　民　　國　　94　　年　　6 　　月　　15　　日
                                   書　記　官　　黃富美
附註：
民事訴訟法第466 條之1 ：
對於第二審判決上訴，上訴人應委任律師為訴訟代理人，但上訴
人或其法定代理人具有律師資格者，不在此限。
上訴人之配偶、三親等內之血親、二親等內之姻親，或上訴人為
法人、中央或地方機關時，其所屬專任人員具有律師資格並經法
院認適當者，亦得為第三審訴訟代理人。第1 項但書及第2 項情
形，應於提起上訴或委任時釋明之。
